【裁判字號】    90,台上,2476
【裁判日期】    900426
【裁判案由】    違反毒品危害防制條例
【裁判全文】
最高法院刑事判決                                九十年度台上字第二四七六號
    上  訴  人  台灣高等法院台中分院檢察署檢察官
    被      告  甲○○
    選任辯護人  周良貞律師
右上訴人因被告違反毒品危害防制條例案件，不服台灣高等法院台中分院中華民國九
十年一月二日第二審判決（八十九年度上訴字第一八八三號，起訴案號：台灣彰化地
方法院檢察署八十八年度偵字第九六八七號），提起上訴，本院判決如左：
    主  文
原判決撤銷，發回台灣高等法院台中分院。
    理  由
本件原判決以公訴意旨略以：被告甲○○於民國八十八年十月四日二十時許，在其彰
化縣永靖鄉○○村○○路○段六十八巷三十一號居所，意圖販賣而持有第一級毒品海
洛因十九包（合計淨重二七點○八公克）及夾鏈袋一大包、分裝鐵勺一支等物，為台
北市政府警察局文山二分局員警當場查獲，並扣得上開海洛因等物等情。因認被告涉
犯毒品危害防制條例第五條第一項之意圖販賣而持有第一級毒品罪嫌云云。惟經審理
結果，不能證明被告犯罪，因而撤銷第一審判決，改判諭知被告無罪，固非無見。
惟查：(一)、被告之犯罪不能證明者，固應為無罪之判決，惟所謂犯罪不能證明，係指
審理事實之法院經詳密之調查，而仍不能證明其犯罪者而言，若犯罪事實，並未經詳
密調查，即屬調查之能事未盡，自難遽為無罪之判決。本件係因證人蔡武吉向台北市
政府警察局文山二分局檢舉稱：伊要檢舉綽號「周董」住彰化縣永靖鄉○○村○鄰○
○路○段六十八巷十號之男子，在其住宅販賣海洛因，並用行動電話0000000
000對外聯絡，伊前後至上址向其購買三次海洛因等語（八十八年度偵字第九六八
七號卷第九頁），而據以查獲。蔡武吉於台灣彰化地方法院檢察署檢察官囑託台灣桃
園地方法院檢察署檢察官訊問中雖改稱：伊未向綽號「周董」之人購買海洛因云云（
同上卷第一○○至一○一頁）。然被告於警訊及偵查中供承：警方查獲之00000
00000行動電話為伊所有等情（同上卷第六頁背面、第三十四頁），是否與蔡武
吉上開警訊檢舉筆錄所載相符？蔡武吉何以與被告之前開行動電話聯絡購買海洛因？
警方如何依據蔡武吉所檢舉之上開內容，查獲被告持有數量非少且已分裝之海洛因？
又警方搜索查獲被告持有海洛因之地點，係在彰化縣永靖鄉○○村○○路○段六十八
巷三十一號（同上卷第四至五頁），是否與蔡武吉檢舉時所稱購買海洛因之地點不同
？警方何以至蔡武吉檢舉地點外查獲被告持有海洛因？上開各情間究有何關聯？事實
如何，有欠明瞭，尚待調查釐清。而此與認定被告是否有檢察官所指之犯行攸關，自
應詳予調查釐清，為發現真實，期無枉縱，非不可傳訊蔡武吉及承辦員警詳予調查釐
清，原審對上情未詳予調查釐清，率行判決，尚嫌速斷，其審理猶有未盡。(二)、法院
之審判，固應以起訴之犯罪事實為範圍，然法院於不妨害事實同一之範圍內，既於被
告防禦權行使無妨礙，自亦仍得自由認定事實，適用法律，而變更檢察官之起訴法條
，庶維訴訟經濟原則，復無損被告之權益保障。故事實審法院依調查結果所認定之被
告犯罪事實，縱與檢察官起訴之事實並非全然一致，惟如其基本社會事實相同，法院
即應在不妨害事實同一之範圍內，變更起訴法條而為有罪之判決，不得以不能證明被
告有檢察官起訴之犯罪事實，而逕予諭知無罪。本件原審雖認不能證明被告有檢察官
所指其持有第一級毒品係意圖販賣而持有，然蔡武吉於警訊中所供其購買海洛因之對
象是否即為被告？依警方製作之勘查現場圖所載（八十八年度聲字第二三○一號卷第
十二頁），暨警方在查獲現場所拍攝之照片顯示（八十八年度偵字第九六八七號卷第
一○四至一○九頁），被告在現場是否裝置有多部攝影機？苟被告持有海洛因僅係單
純供己施用，是否有必要在現場安裝多部攝影機監視？且被告為警查獲之海洛因數量
非少並分裝為十九小包。從而被告是否基於營利之意圖而販入上開海洛因，而仍屬販
賣第一級毒品之範疇？抑或被告所為與持有第一級毒品構成要件相當？尚有待釐清。
原判決僅就公訴意旨所指被告是否意圖販賣而持有第一級毒品部分予以論斷，認犯罪
不能證明，對該部分諭知無罪之判決，惟對前述各節是否亦在檢察官起訴範圍內，而
應併予審酌，未為詳細說明，非無可議，其審理猶有未盡。檢察官上訴意旨指摘原判
決不當，非無理由，應認有發回更審之原因。
據上論結，應依刑事訴訟法第三百九十七條、第四百零一條，判決如主文。
中      華      民      國     九十     年      四      月    二十六    日
                              最高法院刑事第四庭
                                  審判長法官  董  明  霈
                                        法官  丁  錦  清
                                        法官  林  茂  雄
                                        法官  王  居  財
                                        法官  張  祺  祥
      右正本證明與原本無異
                                              書  記  官
中      華      民      國     九十     年      五      月      二      日


司法院資訊處製作；財團法人民間司法改革基金會備份。
